【裁判字號】    98,上易,673
【裁判日期】    980630
【裁判案由】    傷害
【裁判全文】
臺灣高等法院刑事判決                 98年度上易字第673號
上  訴  人  臺灣臺北地方法院檢察署檢察官
被      告  乙○○
上列上訴人因被告傷害案件，不服台灣台北地方法院九十七年度
易字第三七三○號，中華民國九十八年二月六日第一審判決（起
訴案號：台灣台北地方法院檢察署九十七年度偵字第二一四三四
號），提起上訴，本院判決如下：
    主  文
上訴駁回。
    理  由
一、公訴意旨略以：被告乙○○與告訴人甲○○為鄰居關係，雙
    方因居住相處問題時有爭執，民國九十七年七月十六日下午
    六時三十五分許，告訴人出門時發現其信箱上被張貼廣告，
    懷疑係被告所，立刻返回三樓住家拿照相機準備拍照蒐證，
    並告知配偶王周明利，不久告訴人再次下樓，被告已在其二
    樓住家門口等候，告訴人向被告表示會將張貼廣告之情形拍
    照蒐證，此時站在三樓之王周明利與被告相互叫罵，告訴人
    取出錄音筆錄音，被告為此心生不滿，竟基於傷害之犯意，
    以右手推被告之肩膀，左手掐住告訴人之脖子，以此方式傷
    害告訴人，致其受有前頸瘀紅二乘以二公分、右手瘀紅五乘
    以零點二公分及右手擦傷三乘以零點二之傷害，因認被告涉
    有刑法第二百七十七條第一項之傷害罪嫌等語。
二、按犯罪事實應依證據認定之，無證據不得認定犯罪事實；不
    能證明犯罪者，應諭知無罪之判決，刑事訴訟法第一百五十
    四條第二項，第三百零一條第一項分別定有明文。又告訴人
    之告訴，係以使被告受刑事訴追為目的，是其陳述是否與事
    實相符，仍應調查其他證據以資審認（最高法院五十二年台
    上字第一三○○號判例意旨參照）。而所謂證據，須適於為
    被告犯罪事實之證明者，始得為斷罪之資料；如未能發現相
    當證據，或證據不足以證明，自不能以推測或擬制之方法，
    以為裁判之基礎（最高法院二十九年上字第三一○五號、四
    十年台上字第八六號判決意旨參照）。再刑事訴訟上證明之
    資料，無論其為直接或間接證據，均須達於通常一般之人均
    不致有所懷疑，而得確信其為真實之程度，始得據為有罪之
    認定，若其關於被告是否犯罪之證明未能達此程度，而有合
    理懷疑之存在，致使無從形成有罪之確信，根據「罪證有疑
    、利於被告」之證據法則，即不得遽為不利被告之認定（最
    高法院七十六年台上字第四九八六號判決意旨參照）。另按
    對於現在不法之侵害，而出於防衛自己或他人權利之行為，
    不罰，刑法第二十三條前段定有明文。而對於現在不法侵害
    之防衛行為是否過當，須就侵害行為之如何實施，防衛之行
    為是否超越其必要之程度而定，不專以侵害行為之大小及輕
    重為判斷之標準，一方初無傷人之行為，因排除對方不法之
    侵害而加以還擊，得以正當防衛論（最高法院四十八年臺上
    字第一四七五號、三十年上字第一○四○號判例意旨參照）
    。
三、本件公訴意旨認定被告涉有前述罪嫌，係以被告在警詢、偵
    訊時自承當日確曾與告訴人發生拉扯、告訴人之證述、台北
    市立聯合醫院仁愛院區診斷證明書及錄音光碟、譯文與勘驗
    筆錄等件為其主要論據。訊據被告堅詞否認有何傷犯行，辯
    稱：「…當天…我的下巴確實有受傷…王先生的傷害是右手
    的傷，我是因為要制止他以防狼噴霧器攻擊我，我並未造成
    他身體任何傷害，完全是要防衛他…王先生使用噴霧器攻擊
    我，我制住他後，因為他年紀大，所以我想拉他到監視器下
    方，以便錄影存證。他緊握住噴霧劑，我沒辦法硬奪下…只
    能制住他…他的傷勢有二處，右手的傷是因為我要制止他以
    噴霧器攻擊，頸部的傷王先生說我左手虎口推他所造成，但
    我左手虎口張開不只二十五公分，怎麼只造成二乘二公分的
    瘀傷，所以他的證述均與事實不符…」（九十八年四月七日
    本院準備程序筆錄第二頁、第三頁）、「…甲○○以防狼噴
    液攻擊我…我才會出手抓他…他說我欺負他，所以我將他拉
    到監視器存證…」（九十八年六月十一日本院審判筆錄第三
    頁、第九頁）等語。
四、經查：
  (一)被告以外之人於審判外之陳述，雖不符合刑事訴訟法第一百
    五十九條之一至第一百五十九條之四之規定，但經當事人於
    審判程序同意作為證據，法院審酌該言詞陳述或書面陳述作
    成時之情況，認為適當者，亦得為證據；當事人、代理人或
    辯護人於法院調查證據時，知有第一百五十九條第一項不得
    為證據之情形，而未於言詞辯論終結前聲明異議者，視為有
    前項之同意；刑事訴訟法第一百五十九條之五第一項、第二
    項分別定有明文。檢察官、被告對於本判決下列所引用被告
    以外之人於審判外之陳述（包含書面陳述），於本院準備程
    序及審理時，均表示無意見而不予爭執，且迄至言詞辯論終
    結前亦未再聲明異議，本院審酌上開證據資料製作時之情況
    ，尚無違法不當及證明力明顯過低之瑕疵之情形，依刑事訴
    訟法第一百五十九條之五第二項規定，認例外均具有證據能
    力，且經本院於審判期日依法進行證據之調查、辯論，當事
    人於訴訟上程序權利，已受保障，先予敘明。
  (二)被告與告訴人分別居住在台北市大安區○○○路○段二八三
    巷八號二樓、同巷十號三樓，為同棟公寓鄰居，告訴人之妻
    王周明利負責向居住該棟公寓住戶收取公寓清潔費，支應僱
    請他人清潔公寓之費用，惟被告自九十五年五月間起，以王
    周明利向其收取清潔費用之態度不佳，拒絕繳交清潔費，之
    後被告與告訴人夫妻即因細故發生爭吵；於九十六年五月三
    十日，告訴人之妻王周明利因故在居住之樓下大門門口辱罵
    被告，被告對王周明利提出告訴，王周明利經原審於九十七
    年七月三十一日判處罰金新台幣（下同）五千元；告訴人亦
    向台灣台北地方法院檢察署對被告提出傷害告訴，指控被告
    於九十七年四月二十七日，在上址二人居住之大樓樓梯間，
    徒手對其揮打，因犯罪嫌疑不足，經台灣台北地方法院檢察
    署檢察官於九十七年七月十四日不起訴處分等情，已據被告
    、告訴人供述甚詳，並有原審九十七年度簡字第二六二九號
    刑事簡易判決書、台灣台北地方法院檢察署檢察官九十七年
    度偵字第一二七○五號不起訴處分書（九十七年度偵字第二
    ○八○八號卷第三十頁、第三十一頁）在卷可稽。足見被告
    與告訴人長期相處不睦，時因細故爭吵。
  (三)九十七年七月十六日下午六時三十五分許，被告與告訴人又
    發生爭吵，結束後告訴人與被告各自前往台北市立聯合醫院
    仁愛院區看診驗傷，檢查結果，告訴人受有左手臂瘀紅五乘
    一公分、擦傷三乘零點二公分、前頸瘀紅二乘二公分之傷害
    ，被告受有下巴擦傷零點五乘零點五公分、左腋下瘀紅五乘
    五公分之傷害，此亦有台北市立聯合醫院仁愛院區診斷證明
    書二紙在卷可證（同前偵查卷第第十二頁、第二十頁）。對
    於前揭傷害，告訴人歷次指證稱：「…我跟乙○○…之前有
    過幾次糾紛…我…以錄音筆來錄音…對方看到我拿錄音筆，
    即動手搶我…手中的錄音筆，和我發生拉扯…抓傷我的右手
    ，並將錄音筆往地上丟。之後他掐住我的脖子，並欲把我推
    下樓梯…我為保護自己，就拿出噴霧劑來攻擊他…」（九十
    七年七月十六日警詢筆錄，同前偵查卷第七頁）、「…乙○
    ○在二樓堵我，我說你儘量貼，我會拿照相機存證，乙○○
    就用右手推我肩膀、左手掐我的脖子，要把我往樓下推，到
    二樓轉彎處時，他把我押到轉彎牆腳，我那時右手用防狼噴
    霧劑噴他，錄音筆在他動手之前都有啟動，但他動手之後，
    錄音筆被他摔壞，所以沒錄到…被告拖我出去，我那時已經
    噴完噴霧劑，手上還握有噴霧劑，他還繼續扭住我的手，限
    制我的行動自由，直到警察來…」（九十七年十月二十七日
    偵查筆錄，同前偵查卷第四十三頁）、「…乙○○在樓梯（
    間）等我…我拿錄音筆出來錄音…乙○○為了要消除證據…
    搶我手上錄音筆…將錄音筆摔到地上…隨後他掐住我頸部，
    要把我往樓下推，我為了保護自己，就拿隨身攜帶防狼噴霧
    器（劑）往他臉上噴…是要讓乙○○鬆手…」（九十七年八
    月十九日警詢筆錄，九十七年度偵字第二○八○八號卷第六
    頁）、「…我忘記東西要回家拿，下樓時，告訴人（指被告
    ）攻擊我，他用手掐著我脖子…我沒用手反擊，只有用防狼
    噴霧劑噴他…是惡意要攻擊我，因為我都有帶錄音筆…」（
    九十七年十月十四日偵查筆錄，同前偵查卷第十九頁、第二
    十頁）、「…我沒有錄音筆攻擊乙○○，因為錄音筆一開始
    就被乙○○撥落地上，整個過程錄音筆也沒有接觸到乙○○
    的身體，我有拿防狼噴霧噴乙○○…我是出於正當防衛，為
    了避免乙○○掐住我脖子，並把我拖到樓下去，我才拿防狼
    噴霧噴他…」（九十七年十二月二日偵查筆錄，同前偵查卷
    第六十頁、第六十一頁）、「…被告在二樓推我，所以我拿
    防狼噴霧器噴他…」（九十八年一月十九日原審審判筆錄，
    原審卷第三十五頁）等語。
  (四)然而，
  (1)由告訴人前揭證詞可知，告訴人對於九十七年七月十六日下
    午六時三十五分許，在二樓樓梯間，被告如何對其施暴之經
    過，或稱被告動手搶其手中錄音筆，將其抓傷，及掐其脖子
    、推其下樓，或稱被告以右手推其肩膀、左手掐其脖子，推
    其下樓，並於其噴霧劑噴完後，被告仍繼續抓住其手，或稱
    被告動手掐住其脖子，及將其往下推，或稱被告掐住其脖子
    ，及將其拖到樓下，前後有出入；又依告訴人指控之內容，
    被告有掐住告訴人脖子及推告訴人肩膀、推告訴人下樓、拖
    告訴人下樓等動作，雙方有激烈之肢體衝突，惟據告訴人於
    當日衝突發生後，即前往台北市立聯合醫院仁愛院區看診之
    驗傷診斷書，記載檢查結果：「前頸瘀紅二乘以二公分、右
    手瘀紅五乘以零點二公分及右手擦傷三乘以零點二公分」，
    此有該醫院之驗傷診斷書（九十七年度偵字第二一四三四號
    卷第十二頁）在卷可稽，傷勢輕微，與告訴人所指控雙方發
    生激烈肢體衝突之情節，顯然不符。
  (2)據檢察官於九十七年十月二十八日勘驗被告與告訴人本案發
    生衝突時二人步出公寓大樓之監視畫面，所製作之勘驗筆錄
    內容，及監視畫面翻拍照片，雙方在一樓發生爭執之經過如
    下：「告訴人及被告二人從公寓大門步出來，被告左手緊抓
    著告訴人右手，及將告訴人右手夾在腋下，二人朝監視鏡頭
    走過來」、「被告臉突然向後方偏，似乎有被不明物體噴到
    的狀況」、「告訴人左手拿出手機開始撥打」、「被告用衣
    服擦拭臉部，左手仍然緊握住告訴人之右手手掌」、「被告
    用手臂擦拭臉部，左手仍然緊握住告訴人之右手手掌」、「
    告訴人持續打電話，被告緊握住告訴人之右手手掌」、「告
    訴人掛斷電話，被告緊握住告訴人之右手手掌」、「告訴人
    再次打電話，被告緊握住告訴人之右手手掌」、「被告與告
    訴人二人互相拉扯」、「告訴人右手掙脫，自畫面右下角消
    失，被告對畫面右下角說話，並用手擦拭臉部」、「頭戴安
    全帽之員警，出現在畫面下方，被告持續向員警說話，並用
    右手指左手手臂給員警看」、「告訴人自行朝公寓大門走，
    走進公寓」，此有該勘驗筆錄（九十七年度偵字第二一四三
    四號卷第三十六頁、第三十七頁）、監視錄影拍照片（九十
    七年度偵字第二○八○八號卷第五十一頁、第五十六頁）在
    卷可證；可知，雖然被告與告訴人步出公寓大門後，被告左
    手緊抓著告訴人右手及將告訴人右手夾在腋下，二人朝監視
    鏡頭走近，惟告訴人手上始終持有噴霧劑，行進間曾朝被告
    臉部噴，及連續撥打數通行動電話，之後甩開被告左手，走
    回公寓，整個過程，告訴人神態自若，未見甫遭人掐住脖子
    ，與人發生嚴重肢體衝突之窘態，則告訴人指控，遭被告掐
    住脖子、推、拖下樓，其拿噴霧劑噴被告以脫困等詞，是否
    真實，實令人存疑。
  (3)再依告訴人提出雙方當日在被告住家門口發生衝突前後之對
    話錄音譯文內容：
    馬（二八三巷十號對門之馬太太）：吃飽了？
    王（指告訴人）：吃飽了，你看… 我們那個門上面還有
    馬：他要賣房子啊？
    王：不是啊！他故意把那個紙貼在我們信箱，想惹我們生氣
        跟他吵架。
    馬：把他扯掉就好了…
    王：我會拿照相機把他照起來…
       （上樓梯聲）
    王：明利啊，我忘記拿！你看他把那個紙都貼到我們來，你
        不要去動它啊！
    王周（指告訴人之妻）：貼到那個樓上來？
    王：就讓它…
    王周：我看，在哪裡！
       （告訴人下樓梯聲，此時被告在二樓樓梯間）
    王：那個我會拿照相機把它照起來，所以你盡量貼！
    高（被告）：你講什麼我沒聽到。
    王周（在三樓門口）：不要臉的東西！
    王高：你他媽的，才不要臉！
       （周、高開始互罵）
    王：請、請，請盡量說…你、你為什麼推我？
    高：我沒有推你啊，你不要亂講…
    王周：報警、報警（錄音終止）」，經檢察官於九十七年十
    月二十八日、九十七年十一月十七日勘驗結果，錄音內容與
    告訴人提出之譯文內容相符，此有該錄音譯文及檢察官所作
    勘驗筆錄（九十七年度偵字第二一四三四號卷第五十二頁、
    第六十二頁，九十七年度偵字第二○八○八號卷第五十頁）
    在卷可證，由前揭錄音內容，告訴人對被告表示將拍照存證
    後，被告回應：「你講什麼，我沒聽到」（九十七年度偵字
    第二一四三四號卷第五十二頁），並無告訴人所指控，被告
    聽聞後立即動手掐告訴人脖子、推告訴人肩膀等對告訴人施
    暴之動作，且係告訴人之妻先辱罵被告後，被告才回罵反擊
    ，更由告訴人稱：「你為什麼推我！」被告回稱：「我沒有
    推你，你不要亂講」（同上偵查卷第五十二頁），顯然告訴
    人此部分指控不實在。
  (4)而且，被告否認係其先行動手攻擊告訴人，始終辯稱：「…
    甲○○拿不明噴霧劑噴我頭部，致我口鼻刺痛，我手制止…
    搶他的噴霧器…」（九十七年九月七日警詢筆錄，九十七年
    度偵字第二一四三四號卷第三頁反面、第四頁）、「…一見
    他就要錄音…錄音筆打到我下巴，他右手拿不明噴霧劑朝我
    臉噴，我伸手制止他…制止過程中我抓他手臂…」（同前偵
    字卷第二十五頁）、「…甲○○…右手拿出錄音筆錄音…左
    手拿一罐不明物品…錄音筆…打到我的下巴…我本能反應將
    錄音筆撥開。王鉒山左手拿那罐不明物品向我臉上噴灑…我
    伸手去制止…將甲○○左手抓住…」（九十七年七月十七日
    警詢筆錄，九十七年度偵字第二○八○八卷第九頁）、「…
    來跟我興師問罪，問他字門口的小廣告是不是我貼的…右手
    拿錄音筆錄音…碰到我的下巴，我…用手撥開制止…左手拿
    噴霧劑噴我的臉，我很驚嚇…用手將被告（即本案告訴人）
    抵住他的脖子…被告（即本案告訴人）後退繼續噴，我…用
    手去抓他的噴霧劑…始終沒辦法制止，直到警察到場之前，
    被告的噴霧劑都一直握在手上…」（九十七年度偵字第二○
    八○八號卷第二十頁）、「…告訴人用防狼噴液噴我…我只
    是要制止他…告訴人之前頸、右手之傷口，都是我要制止告
    訴人對我之攻擊造成的…告訴人在二樓即我家門口發生爭執
    ，告訴人拿噴霧器噴我…我無法舉證…才將告訴人拉到巷口
    …監視器是照到案發後之情形…」（九十八年一月十九日原
    審審判筆錄，原審卷第三十四頁反面）、「…王先生用噴霧
    器攻擊我，我制住他，後因為他年紀大…拉他到監視器下方
    ，以便錄影存證。他緊握住噴霧劑，我沒有辦法硬奪下…」
    （九十八年四月七日本院準備程序筆錄第三頁）、「…甲○
    ○以防狼液攻擊我…當時甲○○手緊握防狼液…他拿防狼液
    噴我，我才制止…」（九十八年六月十一日本院審判筆錄第
    三頁）等語。本院審酌告訴人、被告於當日衝突發生後，各
    自前往台北市立聯合醫院仁愛院區看診驗傷，告訴人受有「
    前頸瘀紅二乘以二公分、右手瘀紅五乘以零點二公分及右手
    擦傷三乘以零點二公分」，被告受有「下巴擦傷零點五乘零
    點五公分、左腋下瘀紅五乘五公分」，此有台北市立聯合醫
    院仁愛院區診斷證明書二紙在卷可證（同前偵查卷第第十二
    頁、第二十頁），告訴人之傷勢，均係抓、拉所致傷勢，被
    告下巴擦傷零點五乘零點五公分，與被告前揭供稱其下巴被
    告訴人所持之錄音筆碰撞所致之傷害亦相符，此外，告訴人
    於九十七年十月二十七日偵查時亦證稱：「…當時我看到信
    箱被貼售屋廣告，上樓後發現也被貼，下樓後乙○○在二樓
    …二樓轉彎處…我那時右手用防狼噴霧劑噴他（被告）…（
    當天為何會突然攻擊你？）因為我跟他說你盡量貼，可能是
    我錄音筆的動作…才會攻擊我…」（九十七年度偵字第二一
    四三四號卷第四十二頁）等語，堪認被告前揭辯解，真實可
    採信。
  (五)由上可知，本件爭執之發生經過，係因告訴人誤會其信箱及
    門口外之售屋廣告係被告所張貼，返回三樓住家取物準備下
    樓之際，正巧碰見被告，被告與告訴人之妻王周明利互相叫
    罵，告訴人拿出錄音筆錄音存證，不小心誤觸被告之下巴，
    被告以手撥開告訴人，告訴人以為被告對其攻擊，遂拿出防
    狼噴霧劑噴被告臉部，被告在遭受噴霧劑攻擊後，一方面為
    制止告訴人繼續噴防狼液，一方面方面希望蒐證，遂在奪取
    告訴人所持有防狼液之同時，與告訴人互相拉扯下樓步出公
    寓大門，朝巷口監視器可錄影之處走去，不僅造成自身受有
    前述傷害，亦造成告訴人之受傷。惟人之身體遭人噴灑防狼
    液，雖不致造成身體外傷，但足以造成身體之不適，此為公
    眾週知之事實，被告臉部被告訴人噴防狼液，造成眼、鼻不
    適，為防範告訴人繼續噴灑，因而徒手搶奪告訴人手上之防
    狼噴霧劑，與之拉扯，顯屬意在排除該現在不法侵害而為之
    防衛行為。因此，被告雖有傷害告訴人身體之行為，客觀上
    既存有現時不法侵害之防衛必要情狀，主觀上被告係出於防
    衛之意思，為防衛自己法益免再受繼續侵害，所採取之奪取
    防狼噴器及與告訴人相互拉扯朝監視器可錄影之處走去，未
    逾越必要範圍之防衛行為，而告訴人又僅受有前頸瘀紅二乘
    以二公分、右手瘀紅五乘以零點二公分及右手擦傷三乘以零
    點二公分之輕微傷害，被告之防衛行為顯未逾越必要之程度
    ，從而，被告所為自該當刑法正當防衛之要件，縱致告訴人
    受有上揭傷害，核屬不具違法性之不罰行為，依法自應為無
    罪之諭知。
五、原審諭知被告無罪之判決，經核尚無違誤。檢察官循告訴人
    之聲請以「…原審雖認被告係因告訴人拿錄音筆時誤觸其下
    巴，才揮手撥開告訴人，告訴人誤以為被告要攻擊伊，遂拿
    出防狼液噴灑被告，被告基於防衛意思才為拉扯行為等情，
    然該錄音筆事實上已在取出當時，即已遭被告強行搶走，並
    摔落在樓梯下，告訴人並無手持錄音筆誤觸被告下巴之情事
    ，此觀之錄音筆有效錄音時間之錄音內容即明。是被告既已
    在告訴人未有任何攻擊行為之情況下，旋率先出手搶奪告訴
    人之錄音筆，即難認有何不法侵害之存在，換言之，本案實
    係被告先出手挑唆導致，已足認被告確實存有傷害告訴人之
    故意。再者，被告承接上述強取告訴人錄音筆之犯意，縱因
    而致使告訴人受有傷害，亦不在乎，仍繼續以暴力行為奪取
    告訴人手持之防狼液，更可見被告傷害告訴人之惡意。準此
    ，告訴人對於被告既未先存有攻擊之行為，相對於被告而言
    ，即無所謂不法之侵害存在，被告本無排除不法侵害之必要
    ，難認被告所為屬於正當防衛，從而，被告出於傷害告訴人
    之犯意而為傷害告訴人身體之行為，自該當傷害罪之構成要
    件。原審未予詳查，率爾認定被告所為核屬正當防衛，不僅
    倒果為因，有悖經驗法則，更與卷內客觀證據不符，自有未
    洽」等，指摘原判決為不當，提起上訴。惟本件檢察官起訴
    書所列證據及卷內訴訟資料，經本院逐一剖析，參互審酌，
    無從獲得有罪之心證，均如前述。檢察官上訴意旨，並未提
    出新事證，僅就原審採證再為爭執，核無理由，上訴應予駁
    回。
據上論斷，應依刑事訴訟法第三百六十八條，判決如主文。
本案經檢察官劉異海到庭執行職務。
中    華    民    國    98    年    6     月    30    日
                  刑事第十三庭審判長法  官   曾德水
                                    法  官   趙文卿
                                    法  官   林婷立
以上正本證明與原本無異。
不得上訴。
                                    書記官   王增華
中    華    民    國    98    年    7     月    10    日


司法院資訊處製作；財團法人民間司法改革基金會備份。
